【裁判字號】    95,再易,108
【裁判日期】    950815
【裁判案由】    返還不當得利
【裁判全文】
臺灣高等法院民事裁定                 95年度再易字第108號
聲  請  人  基聖股份有限公司（原名偉強股份有限公司）
法定代理人  丁○○
上列聲請人因與相對人甲○○、乙○○、丙○○間返還不當得利
事件，對於中華民國95年6月20日本院95年度再易字第78號再審
裁定，聲請再審，本院裁定如下：
    主  文
聲請駁回。
聲請訴訟費用由聲請人負擔。
    理  由
一、本件聲請再審意旨略以：聲請人與相對人間返還不當得利事
    件，嗣因民國88年5月31日本院88年度再易字第6號再審裁定
    ，聲請人係繳交判決訴訟裁判費，再審法院藉機改按程序裁
    定變更訴訟裁判方法，目前裁定停滯在88年5月31日本院88
    年度再易字第6號裁定程序中。聲請人第一部分：對本院95
    年度再易字第78號確定裁定（下稱78號原確定裁定）聲請再
    審，此部分屬程序裁定，屬民事訴訟法第501條第1項第4款
    前段即程序理由即可，無須實體再審理由，即可廢棄78號原
    確定裁定。第二部分為：78號原確定裁定違反程序法，本次
    應適用解釋令廢棄原、前裁定，並按違反民事訴訟法第507
    條：再審有民事訴訟法第496條第1項或第497條之情形者，
    準用本再審編民事訴訟法第501條第1項第3款，及第4款特別
    授權，賦予聲請人有領導再審訴訟之進行裁判方針，以此羈
    束審判法院之裁判權利及義務範圍，本次再審應先以程序裁
    定廢棄78號原確定裁定。依釋字第177號、第185號、第256
    號、第482號解釋令兼禁止令，以78號原確定裁定遞補本院
    81年度再易字第31號民事再審判決地位，其他自本院82年度
    再易字第12號再審確定裁定起，至95年度再易字第33號再審
    確定裁定為止，均已受後者概以「類推取代」後者再審裁定
    所取代，應合併於本院81年度上字第462號原始確定判決，
    均廢棄改判之。78號原確定裁定有「裁判不適用法規或適用
    不當」之再審事由。又78號原確定裁定違反民事訴訟法第
    498條之1條文旨趣：「再審之訴，法院認無再審理由，判決
    駁回後，不得以同一事由，對於原確定判決或駁回再審之訴
    之確定判決，更行提起再審之訴」。78號原確定裁定逕以判
    例作為判決駁回，適用法規顯有錯誤云云。惟查：
    (一)聲請人於本件聲請再審，聲請裁定將78號原確定裁定廢棄
      。並主張如認為有再審理由（有違反程序法再審理由廢棄
      即可）後，應回歸恢復論列原確定判決再審之訴當初起訴
      之再審實體法上之理由。其意係主張78號原確定裁定廢棄
      後，並依此而依序廢棄歷次確定再審裁判，進而廢棄本院
      81年度上字第462號判決關於不利聲請人部分，而駁回相
      對人於本院原第二審訴訟程序之上訴。是聲請人本件聲請
      再審事件，僅先就78號原確定裁定聲請再審，就請求廢棄
      其他前次再審裁定及本院81年度上字第462號判決部分，
      則應以本件聲請再審有理由為前提。
    (二)本件聲請人（原名偉強股份有限公司）與蔡金貴（82年2
      月5日死亡，其繼承人為配偶王義男、子甲○○；王義男
      於92年4月20日死亡，其繼承人為子甲○○、配偶丙○○
      及子乙○○84.2.9出生）間返還不當得利事件，經本院81
      年9月14日以81年度上字第462號判決確定。聲請人對該確
      定判決不利其部分，提起再審之訴，經本院以82年3月30
      日81年度再易字第31號判決駁回；聲請人不服，依次對本
      院判決、裁定，提起再審之訴或聲請再審，分別經本院以
      82年12月6日82年度再易字第12號判決；83年3月28日83年
      度再易字第2號判決；83年8月15日83年度再易字第14號判
      決；84年1月17日83年度再易字第23號判決；84年6月5日
      84年度再易字第3號判決；85年5月7日84年度再易字第14
      號判決；85年6月15日85年度再易字第19號判決；85年9月
      20日85年度再易字第23號判決；86年5月31日85年度再易
      字第33號裁定；87年8月31日86年度再易字第23號判決；
      87年12月28日87年度再易字第41號判決；88年5月31日88
      年度再易字第6號裁定；88年6月29日88年度再易字第19
      號裁定；88年11月29日88年度再易字第28號裁定；89年4
      月29日88年度再易字第49號裁定；89年6月12日89年度再
      易字第44號裁定；90年2月27日89年度再易字第67號裁定
      ；90年7月17日90年度再易字第31號裁定；91年3月29日90
      年度再易字第80號裁定；91年7月8日91年度再易字第39號
      裁定；92年2月11日91年度再易字第75號裁定；92年5月15
      日92年度再易字第45號裁定；92年8月21日92年度再易字
      第81號裁定；94年8月10日92年度再易字第138號裁定；95
      年2月7日94年度再易字第117號、145號裁定；95年度再易
      字第33號裁定；78號原確定裁定駁回，有上開案卷及本院
      92年度再易字第45號、81號、138號、94年度再易字第117
      號、145號、95年度再易字第33號、78號等裁定可考（見
      外放裁定）。
    (三)本件聲請人對本院81年度上字第462號確定判決，不利其
      部分，一再提起再審之訴或聲請再審，已如前述。聲請人
      於本院95年度再易字第78號聲請再審主張：「本院95年度
      再易字第33號確定裁定遺漏就相對人甲○○未死亡，已收
      受該前再審裁定書等節，應不生適用民事訴訟法第231條
      、第236第1項、第238條前段之規定之問題，該確定裁定
      未列入裁判書論列，而構成裁判不備理由或理由矛盾。應
      為裁判不適用法規或適用不當」云云，並主張本院95年度
      再易字第33號確定裁定及歷次確定再審裁判應依序廢棄，
      並廢棄本院81年度上字第462號判決不利其部分，駁回相
      對人在本院原第二審訴訟程序之上訴。78號原確定判決駁
      回聲請人再審之聲請，聲請人以78號原確定裁定適用法規
      顯有錯誤為由聲請再審。然原確定裁定已明載：「按確定
      判決適用法規顯有錯誤者，得以再審之訴對之聲明不服，
      民事訴訟法第496條第1項第1款固定有明文。惟適用法規
      顯有錯誤，係指確定判決所適用之法規顯然不合法律之規
      定，或與司法院現尚有效及大法官會議之解釋，或最高法
      院尚有效之判例顯然違反者而言，並不包括漏未斟酌證據
      、認定事實錯誤、取捨證據失當、判決不備理由及在學說
      上諸說併存致發生法律上見解歧異等情形在內（最高法院
      60 年台再字第170號判例、57年台上字第1091號判例意旨
      參照）。且適用法規顯有錯誤固包括積極的適用法規不當
      或消極的不適用法規在內，惟就確定判決消極的不適用法
      規，顯然影響裁判者，始為民事訴訟法第496條第1項第1
      款所定之範圍（參見大法官釋字第177號解釋）。又聲請
      再審，依民事訴訟法第507條準用同法第504條之規定，雖
      有再審理由，法院如認原裁定為正當者，應以裁定駁回之
      。…『裁定不備理由』或『理由矛盾』，依上說明，並非
      再審事由所謂『適用法規顯有錯誤』，且理由中『未列入
      裁判書論列』，亦非『消極的不適用法規』，更未『顯然
      影響裁判』…」，有78號原確定判決可考（見外放裁定）
      。而聲請人對78號原確定裁定聲請再審僅泛言：「78號原
      確定裁定屬程序裁定，屬民事訴訟法第501條第1項第4款
      前段即程序理由即可，無須實體再審理由，即可廢棄78號
      原確定裁定。第二部分為：78號原確定裁定違反程序法，
      本次應適用解釋令廢棄原、前裁定；應先以程序裁定廢棄
      78 號原確定裁定。依釋字第177號、第185號、第256號、
      第482號解釋令兼禁止令，以78號原確定裁定遞補本院81
      年度再易字第31號民事再審判決地位，及其他自本院82年
      度再易字第12號再審確定裁定起，至95年度再易字第33號
      再審確定裁定為止，均已受後者概以「類推取代」後者再
      審裁定所取代，應合併於本院81年度上字第462號原始確
      定判決，均廢棄改判之，78號原確定裁定有「裁判不適用
      法規或適用不當」之再審事由」云云。顯與民事訴訟法第
      496條第1項第1款之再審規定不符。
    (四)聲請人雖另以78號原確定裁定違反民事訴訟法第498條之1
      條文旨趣：「再審之訴，法院認無再審理由，判決駁回後
      ，不得以同一事由，對於原確定判決或駁回再審之訴之確
      定判決，更行提起再審之訴」。78號原確定裁定逕以判例
      作為判決駁回，適用法規顯有錯誤云云。惟查民事訴訟法
      第498條之1條文係92年02月07日修法時新增之條文，其立
      法理由為：「再審之目的，原在匡正確定終局判決之不當
      ，以保障當事人之權益。惟為避免當事人以同一事由對於
      原確定判決或駁回再審之訴之確定判決，一再提起再審之
      訴，致浪費司法資源，自應予以限制，爰增訂本條文」。
      其立法目的係在規範當事人不得以同一事由對於原確定判
      決（或裁定）或駁回再審之訴或再審聲請之確定裁判，一
      再提起再審之訴或聲請再審，致浪費司法資源，自應予以
      限制。78號原確定裁定援引判例及解釋駁回聲請人再審之
      聲請，適用法規並無錯誤。足見78號原確定裁定並無顯與
      民事訴訟法第496條第1項第1款之再審規定不符。是聲請
      人仍執前詞聲請再審，為無理由，應予裁定駁回。
二、又針對聲請人所聲請廢棄之78號原確定裁定，本院既認為無
    理由，應予裁定駁回，則聲請人就其他以前歷次再審裁定及
    本案確定判決，所為之指摘，非屬本院所應審理之事項，本
    院自不得加以審酌，併予敘明。
三、據上論結，本件聲請再審為無理由，爰裁定如主文。
中    華    民    國    95    年    8     月    15    日
                  民事第七庭
                      審判長法  官  鄭三源
                            法  官  周美月
                            法  官  王聖惠
正本係照原本作成。
不得抗告。
中    華    民    國    95    年    8     月    16    日
                            書記官  陳樂觀


司法院資訊處製作；財團法人民間司法改革基金會備份。
